臺灣高等法院民事判決　　　　　　　　　 99年度上字第970號
上　訴　人　王火祥
訴訟代理人　葉繼升律師
　　　　　　林佩儀律師
被上訴人　　希浦精密製作股份有限公司
法定代理人　謝仲和
訴訟代理人　張家豪律師
上列當事人間損害賠償事件，上訴人對於中華民國99年7 月23日
臺灣桃園地方法院98年度重訴更一字第1 號第一審判決，提起上
訴，本院於100 年6 月21日言詞辯論終結，判決如下：
    主      文
上訴駁回。
第二審訴訟費用由上訴人負擔。
    事實及理由
一、被上訴人主張：上訴人原為被上訴人之法定代理人，於民國
    92年3 月21日、92年4 月16日，以轉帳方式，將其已繳納之
    股款新臺幣（下同）40萬元、400 萬元取回，嗣於92年4 月
    17日，復以同一方式，將訴外人即被上訴人股東陳和源已繳
    納之股款80萬元發還予陳和源，致被上訴人之資本減少，上
    訴人就此自應負賠償之責。而兩造曾簽訂同意書約定以應支
    付王屋科技股份有限公司之租金240 萬元，抵充訴外人林牡
    丹原應繳納之股款200 萬元、上訴人原應繳納之部分股款40
    萬元，上訴人事後既反悔請求被上訴人給付租金，該240 萬
    元股款即應再給付予被上訴人。又上訴人擅自發還股款，嚴
    重影響被上訴人之資金及營運，致被上訴人罹受營業損失69
    ,767,789元、呆料損失204,000 元、搬遷費41,400元、倉租
    108,000 元，上訴人亦應賠償之。上訴人應賠償被上訴人之
    款項合計77,721,189 元（400,000 ＋4,000,000 ＋800,000
    ＋2,400,000 ＋69,767,789＋204,000 ＋41,400＋108,000
    ＝77,721,189），爰依民法第184 條第1 項、公司法第9 條
    第2 項規定，就其中之73,461,318元，請求上訴人賠償之等
    語。（原審判命上訴人給付被上訴人520 萬元，及自民事準
    備狀(一)繕本送達上訴人翌日即94年5 月27日起至清償日止，
    按年息5%計算之利息，而駁回被上訴人其餘之訴。上訴人就
    其敗訴部分，聲明不服，提起上訴。至被上訴人敗訴部分，
    則因被上訴人撤回附帶上訴而告確定）。並於本院答辯聲明
    ：上訴駁回。
二、上訴人抗辯：被上訴人公司成立至今，除股東謝靜雯曾繳足
    股款，並將其股份讓與上訴人外，其餘股東均未繳足股款，
    依公司法第131 條第1 項規定意旨，於渠等繳足股款前，不
    能取得股東之權利，渠等以股東身分作成股東會決議選任謝
    仲和為清算人，顯不合法。而被上訴人公司業經主管機關撤
    銷登記，依公司法第26條之1 、第24條規定，應行清算程序
    ，原有董事會、董事之職權因此停止，謝仲和無從以被上訴
    人公司董事長身分召集董事會，其於98年10月26日召集董事
    會，並以該董事會決議於98年11月19日召集臨時股東會而選
    任謝仲和清算人，該股東會既係由無召集權人召集，其作成
    之決議即屬無效，謝仲和非被上訴人公司適法之清算人，其
    代表被上訴人公司訴請上訴人賠償損害，難認合法。又被上
    訴人公司已進入清算程序，其權利能力僅於清算範圍內存續
    ，公司收取股款，其目的必以繼續經營公司為目的，被上訴
    人公司已停業多年，並經主管機關撤銷登記，其請求上訴人
    給付已取回或發還之股款520 萬元，顯然與清算之目的相悖
    。另被上訴人公司迄今僅上訴人、陳和源、訴外人謝靜雯3
    人曾繳納股款，其中謝靜雯之股份復已讓與上訴人，被上訴
    人公司縱因營運資金不足而受有損害，其絕大部分原因亦係
    股東謝仲和、江月里拒不繳納股款所致，與上訴人之行為欠
    缺因果關係。況發還陳和源所繳股款80萬元部分，係由陳和
    源與謝仲和洽談，上訴人發還股款實係依謝仲和之通知而為
    ，接任被上訴人董事長之謝仲和自始即知悉並同意上訴人發
    還股款予陳和源之事，謝仲和就此與有過失，不應由上訴人
    單獨負責。此外，謝仲和接任被上訴人公司董事長後，除要
    求上訴人繳納股款外，並未對其他任何股東催繳股款，其執
    行業務顯有過失，被上訴人公司縱因股款未能收足而受有損
    失，謝仲和之過失亦導致損害發生或擴大，依民法第217 條
    第3 項、第1 項規定，應減輕或免除上訴人之賠償金額等語
    。並於本院上訴聲明：(一)原判決不利於上訴人部分廢棄。(二)
    上開廢棄部分，被上訴人在第一審之訴及假執行之聲請均駁
    回。
三、兩造不爭執之事項：
  (一)上訴人與謝仲和、陳和源、謝靜雯、黃月珍、江月里、謝進
    富、謝世儀、林牡丹共同發起設立被上訴人公司，上訴人為
    第一任董事長。
  (二)被上訴人公司於91年1 月22日設立登記，登記資本額2 千萬
    元，登記之董事為上訴人、謝仲和、陳和源、謝靜雯。
  (三)上訴人未向股東收足股款前，為順利辦理公司設立登記，由
    上訴人向中國農民銀行中壢分行借貸2 千萬元，於92年1 月
    15日存入以「希浦精密製作股份有限公司籌備處」名義開立
    之帳戶，充作已收足股款之證明，並據以辦理被上訴人公司
    設立登記，被上訴人公司完成設立登記後，該籌備處帳戶匯
    出13,884,000元、1,717,693 元，僅餘上訴人所繳納之股款
    440 萬元。
  (四)謝靜雯於92年1 月29日將其出資額50萬元匯入被上訴人上開
    籌備處帳戶，陳和源於92年3 月24日將其出資額80萬元匯入
    被上訴人上開籌備處帳戶。
  (五)上訴人於92年3 月21日、92年4 月16日，以轉帳方式，將其
    已繳納之股款40萬元、400 萬元取回，嗣於92年4 月17日，
    復以同一方式，將陳和源已繳納之股款80萬元發還予陳和源
    ，上訴人因上開所為涉犯公司法第9 條第1 項後段之罪，經
    臺灣桃園地方法院94年度簡字第91號判處有期徒刑4 月，並
    與其所犯公司法第9 條第1 項前段之罪，合併應執行有期徒
    刑6 月確定。
四、兩造之爭點及本院之判斷：
  (一)謝仲和是否有權代表被上訴人對上訴人提起本件訴訟？
  1.按公司與董事間訴訟，除法律另有規定外，由監察人代表公
    司，股東會亦得另選代表公司為訴訟之人（公司法第213 條
    參照）。又清算中，公司股東會與監察人依然存續，對董事
    之訴訟依法仍應由監察人或股東會所選任之人代表公司為之
    ，始為適法（最高法院94年度臺上字第230 號判決意旨參照
    ）。被上訴人公司於95年8 月18日經經濟部以經商字第0950
    2118550 號函撤銷登記，依公司法第26條之1 規定準用同法
    第24條規定，被上訴人公司應行清算，依公司法第322 條第
    1 項前段規定，其清算人應由董事即謝仲和、王火祥、陳和
    源、謝靜雯等4 人任之〔臺灣桃園地方法院96年度重訴更字
    第1 號卷（下稱原審重訴更卷）第393 頁〕。而關於清算事
    務之執行，依公司法第334 條準用同法第85條第1 項但書規
    定，應由清算人謝仲和等4 人過半數之同意行之。謝仲和、
    謝靜雯、陳和源於98年10月26日召開董事會（按：實質上應
    為清算人執行清算事務之會議），3 人全數同意授權謝仲和
    召集股東會，有董事會召集通知、董事委託書、董事會記錄
    、簽到名冊在卷可憑〔臺灣桃園地方法院98年度重訴更一字
    第1 號卷（下稱原審重訴更一卷）第97-100頁〕。謝仲和旋
    依上開清算人之同意召集98年11月19日股東會，經代表已發
    行股份總數過半數股東之出席（謝靜雯5 萬股、謝進富24萬
    股、江月里30萬股、謝仲和43萬股、謝世儀24萬股、陳和源
    10萬股），出席股東全數同意由謝仲和代表被上訴人公司就
    上訴人擅自取回及發還股款所生損害賠償一事，對上訴人提
    起訴訟，亦有掛號郵件收件回執、股東會召集通知、股東名
    簿、委託書、股東會議事錄、股東簽到名冊附卷足稽（原審
    重訴更一卷第101-108 頁），足見被上訴人公司已另行選任
    謝仲和為代表被上訴人公司對上訴人為訴訟之人，按之上開
    說明，謝仲和自有權代表被上訴人公司對上訴人提起本件訴
    訟。
  2.上訴人雖抗辯被上訴人公司應行清算，原有董事會、董事之
    職權因此停止，謝仲和無從以被上訴人公司董事長身分召集
    董事會，並以董事會決議召集股東會而選任謝仲和清算人等
    語。惟查：被上訴人公司經主管機關撤銷登記後，即應行清
    算，原董事固不得以董事身分執行職務，惟仍得以清算人身
    分執行清算事務，謝仲和、謝靜雯、陳和源98年10月26日所
    召開之會議雖名為董事會，究其實質則係針對清算事務之執
    行（按即將由何人召集股東會一事）為決議，要不因其會議
    名稱載為董事會，即變異其會議之性質，關於清算人會議召
    集之程序法律既未設明文，要難認謝仲和無邀集各清算人召
    開會議之權。被上訴人公司清算人4 人中之3 人均同意授權
    謝仲和召開股東會，謝仲和召開98年11月19日股東會即非無
    召集權，上訴人主張謝仲和無權召開上開會議，其依該次會
    議決議召集之股東會，屬無召集權人召集之會議，尚非可採
    。
  3.上訴人復抗辯被上訴人公司股東除謝靜雯外均未繳足股款，
    於渠等繳足股款前，不能取得股東之權利，渠等以股東身分
    作成股東會決議選任謝仲和為清算人，顯不合法等語。惟查
    ：發起人雖有依公司法第131 條第1 項規定按所認股份繳足
    股款之義務，然發起人延欠其應繳股款或遲不履行其現物出
    資義務時，公司法對之未設失權規定（認股人則規定於公司
    法第142 條），於此情形，僅得依民法債務不履行之規定處
    理之，除契約經解除外，該發起人非當然喪失其發起人之資
    格，其仍享有發起人之權利，就所認股份，仍對公司負有出
    資之義務，上訴人執此抗辯除謝靜雯外，其餘股東均未取得
    股東之權利，渠等作成股東會決議為不合法，尚難憑採。
  (二)被上訴人請求上訴人返還已取回或發還之股款，是否與清算
    之目的相悖？
    按解散之公司，於清算範圍內，視為尚未解散。此項規定於
    公司經中央主管機關撤銷或廢止登記者準用之。公司法第25
    條、第26條之1 定有明文。所謂清算範圍，包括了結現務、
    收取債權、清償債務、分派賸餘財產等，亦為公司法第334
    條準用同法第84條第1 項所明定，則為收取債權而對公司債
    務人提起訴訟，應屬清算之必要範圍內。被上訴人公司已完
    成設立登記，具有獨立之法人格，股東繳納股款後，該股款
    即移屬公司所有，各股東不得任意取回，上訴人將其本人、
    陳和源已繳納之股款440 萬元、80萬元取回或發還，致被上
    訴人公司之資本減少，被上訴人公司自受有損害，依公司法
    第9 條第2 項規定，被上訴人公司得請求上訴人賠償損害。
    被上訴人公司對上訴人既有損害賠償債權存在，其為收取債
    權而對上訴人提起訴訟，自屬清算之必要範圍內，上訴人抗
    辯被上訴人請求上訴人返還已取回或發還之股款，與清算之
    目的相悖，要非可採。
  (三)上訴人應否賠償被上訴人其所取回或發還之股款440 萬元、
    80萬元？
    按公司應收之股款，股東並未實際繳納，而以申請文件表明
    收足，或股東雖已繳納而於登記後將股款發還股東，或任由
    股東收回者，公司負責人各處5 年以下有期徒刑、拘役或科
    或併科50萬元以上250 萬元以下罰金。有前項情事時，公司
    負責人應與各該股東連帶賠償公司或第三人因此所受之損害
    ，公司法第9 條第1 、2 項定有明文。而被上訴人公司已完
    成設立登記，具有獨立之法人格，股東繳納股款後，該股款
    即移屬公司所有，各股東不得任意取回，復如前述。上訴人
    於其擔任被上訴人公司董事長期間之92年3 月21日、92年4
    月16日，以轉帳方式，將其已繳納之股款40萬元、400 萬元
    發還予自己，嗣於92年4 月17日，復以同一方式，將陳和源
    已繳納之股款80萬元發還予陳和源，上訴人因上開所為涉犯
    公司法第9 條第1 項後段之罪，經臺灣桃園地方法院94年度
    簡字第91號判處有期徒刑4 月確定，為上訴人所是認，並有
    上開刑事簡易判決、帳冊明細在卷可憑（臺灣桃園地方法院
    94年度重訴字第107 號卷第30-33 頁、第85頁）。上訴人將
    已屬被上訴人公司所有之股款440 萬元、80萬元取回或發還
    陳和源，致被上訴人公司罹受資本減少520 萬元之損害，且
    該損害與上訴人之行為間有因果關係，上訴人抗辯其間欠缺
    因果關係，為不可採，被上訴人依民法第184 條第1 項、公
    司法第9 條第2 項規定，請求上訴人賠償其損害520 萬元，
    洵屬有據。
  (四)被上訴人對於損害之發生或擴大是否與有過失？
  1.上訴人抗辯接任被上訴人董事長之謝仲和自始即知悉並同意
    上訴人發還股款予陳和源之事，不應由上訴人單獨負責等語
    。惟查：系爭80萬元股款之取回或發還，均係於上訴人任被
    上訴人公司董事長期間，損害發生時，上訴人始為被上訴人
    公司之法定代理人，上訴人依民法第217 條第3 項規定主張
    減輕或免除賠償責任，難認有據。且上訴人為被上訴人公司
    之董事長，本應注意公司資本之維持，相較於謝仲和，其始
    為代表被上訴人公司之人，不得僅憑謝仲和一人之意見即任
    意發還股款，仍應依董事會決議執行之，是縱上訴人所辯謝
    仲和自始知悉並同意上訴人發還股款予陳和源之事屬實，亦
    無從減輕或免除上訴人之賠償責任。
  2.上訴人另抗辯謝仲和謝仲和接任被上訴人公司董事長後，除
    要求上訴人繳納股款外，並未對其他任何股東催繳股款，被
    上訴人公司縱因股款未能收足而受有損失，亦應減輕或免除
    上訴人之賠償金額等語。惟承前所述，系爭440 萬元、80萬
    元股款之取回或發還，均係於上訴人任被上訴人公司董事長
    期間，上訴人尚不得依民法第217 條第3 項規定主張減輕或
    免除賠償責任。且被上訴人因上訴人取回或發還股款罹受之
    520 萬元損害，純因上訴人之行為所肇，與謝仲和是否向其
    他股東催繳股款無涉（按：此部分僅涉及被上訴人是否因資
    金不足而罹受營業損失等，被上訴人該部分請求，已因撤回
    附帶上訴而告確定），謝仲和就該520 萬元損害之發生或擴
    大，並無何過失可言，上訴人執此抗辯應減輕或免除上訴人
    之賠償金額，核非可採。
五、綜上所述，被上訴人主張上訴人就其取回或發還之股款440
    萬元、80萬元，應負損害賠償之責，為可採信。從而，被上
    訴人依民法第184 條第1 項、公司法第9 條第2 項規定，請
    求上訴人給付520 萬元，及自民事準備狀(一)繕本送達上訴人
    翌日即94年5 月27日起至清償日止，按年息5%計算之利息，
    為有理由，應予准許。原審就此判命上訴人如數給付，並為
    准免假執行之宣告，核無不合。上訴意旨指摘原判決此部分
    不當，求予廢棄改判，為無理由，應駁回其上訴。
六、本件事證已臻明確，兩造其餘攻擊防禦方法及所提證據，經
    審酌後，核與本件判決結果不生影響，爰不另一一論述，附
    此敘明。
七、據上論結，本件上訴為無理由，依民事訴訟法第449 條第1
    項、第78條，判決如主文。
中    華    民    國   100    年    7     月    5     日
                    民事第十四庭
                      審判長法  官  林金村
                            法  官  王麗莉
                            法  官  陳秀貞
正本係照原本作成。
如不服本判決，應於收受送達後20日內向本院提出上訴書狀，其
未表明上訴理由者，應於提出上訴後20日內向本院補提理由書狀
（均須按他造當事人之人數附繕本）上訴時應提出委任律師或具
有律師資格之人之委任狀；委任有律師資格者，另應附具律師資
格證書及釋明委任人與受任人有民事訴訟法第466條之1第1項但
書或第2項（詳附註）所定關係之釋明文書影本。如委任律師提
起上訴者，應一併繳納上訴審裁判費。
中    華    民    國   100    年    7     月    6     日
                              書記官  葉國乾
附註：
民事訴訟法第466條之1（第1項、第2項）：
對於第二審判決上訴，上訴人應委任律師為訴訟代理人。但上訴
人或其他法定代理人具有律師資格者，不在此限。
上訴人之配偶、三親等內之血親、二親等內之姻親，或上訴人為
法人、中央或地方機關時，其所屬專任人員具有律師資格並經法
院認為適當者，亦得為第三審訴訟代理人。